最　高　行　政　法　院　判　決　　　　　　　　　九十三年度判字第一五九六號
　　上　訴　人　內政部警政署入出境管理局
　　代　表　人　丙○○
　　訴訟代理人　甲○○
　　　　　　　　乙○○
　　被 上訴 人　丁○○
右當事人間因入出國及移民法事件，上訴人不服中華民國九十二年六月六日臺北高等
行政法院九十一年度簡字第一○二二號判決，提起上訴。本院判決如左：
　　主  文
原判決廢棄。
被上訴人在第一審之訴駁回。
第一審及上訴審訴訟費用均由被上訴人負擔。
　　理  由
一、按對於適用簡易程序之裁判提起上訴或抗告，須經本院許可，且該許可以訴訟事
    件所涉及之法律見解具有原則性者為限，行政訴訟法第二百三十五條定有明文。
    所謂具有原則性，係指該事件所涉及之法律見解，有統一法律解釋適用之必要者
    而言。本件被上訴人於民國（下同）九十一年五月六日十三時許，與其他旅客搭
    乘金門籍娛樂漁船海鷗一號出海，由船長報關前往大二膽、東碇島海域遊玩，惟
    未經出國查驗手續，逕自直航大陸地區漳州碼頭，並上岸往廈門市等地遊玩，九
    十一年五月八日凌晨一時許返航途中，在金門尚義外海○．二海浬處發生火燒船
    事故，經行政院海巡署海洋巡防總局第九（金門）海巡隊（下稱金門海巡隊）前
    往救護，並將船上二十三名人員全數帶回，於製作偵訊（調查）筆錄時，多數旅
    客皆坦承私自前往大陸地區，該海巡隊乃向上訴人告發，上訴人認被上訴人已違
    反入出國及移民法第四條第一項規定，依同法第五十九條第一款規定處被上訴人
    新臺幣（下同）一萬元罰鍰。上訴人上訴主張其所為裁處，係依內政部頒布之「
    違反入出國及移民法案件裁罰基準表」（下稱裁罰基準表）規定，該裁罰基準表
    係分別就違反「入出國及移民法」第五十五條至五十九條之不同情節，訂定不同
    之處罰額度，涉及該裁罰基準表適用之法律見解爭議，此項爭議原審九十一年度
    簡字第九九九、一○一八、一○一九、一○二一等號判決與原判決見解互相牴觸
    ，揆諸首開說明，本件所涉及之法律見解具有原則性，應許其上訴，合先明。
二、被上訴人於原審起訴主張：金門海巡隊於實施海上救援後，被上訴人因海上遇難
    驚魂未定，復尚陷於對該隊人員施予援助之感激情緒中。故該隊人員對被上訴人
    立即施予之偵訊，並未予以拒絕，且對其所詢問事項，亦均以肯定答覆為之。被
    上訴人於接獲處分書時，始得知偵訊內容涉及被上訴人未經許可，入出國境等情
    。被上訴人當日海上行程確屬單純海上旅遊觀光，並無違規入出國境等情，該海
    巡隊偵訊採證程序，實難謂為無瑕疵。上訴人亦未經其他合法之調查，逕行採認
    偵訊內容所陳而為認定事實，其作成之處分，顯有瑕疵。其次，該偵訊程序與採
    證作為，僅就被上訴人不利之部分逕為認定，有違行政程序法第九條、第三十六
    條之規定。且該處分書之理由部分，僅引述違反法條名稱與條號，未有任何理由
    陳述，亦與行政程序法第四十三條、第九十七條規定有違。另上訴人未陳明裁量
    權行使結果之理由，又與行政程序法第十條規定有違。為此，求為判決撤銷原處
    分及訴願決定等語。
三、上訴人則以：本件多數旅客（含被上訴人）皆坦承私自前往大陸地區，上訴人依
    入出國及移民法第四條第一項、第五十九條第一款、同法施行細則第二條及臺灣
    地區與大陸地區人民關係條例第二條第一款之規定，裁處被上訴人一萬元罰鍰，
    並非無據，且被上訴人遇難後，雖然驚魂未定，但其自由意志並未被剝奪，尚難
    謂其偵訊及採證程序違法等語，作為抗辯。
四、原審撤銷原處分及訴願決定，係以：被上訴人與其他旅客，未依出國查驗手續，
    搭乘「海鷗一號」逕自直航大陸地區漳州碼頭，並上岸前往廈門市等地遊玩，此
    有被上訴人之偵訊調查筆錄影本可稽，且被上訴人自由意志未被剝奪，尚難謂偵
    訊及採證程序違法。惟細觀本件上訴人之處分內容，並無隻字片語論及被上訴人
    違規情節之輕重或違規所造成之結果是否嚴重，即處以入出國及移民法第五十九
    條第一款規定最高額度之罰鍰。上訴人雖於被上訴人起訴後具狀辯稱其係依內政
    部函頒之裁罰基準表規定，每件均處一萬元之罰鍰等語，惟觀該裁罰基準表之規
    定，顯然對於滿十八歲以上之違規者，不分情節輕重，一律以最高額度處罰，乃
    違反裁量義務，及法律授權裁量之目的，而以其不作為濫用權力。且被上訴人曾
    於事前向上訴人申請進入大陸地區已獲許可，本件僅係未依正常查驗手續而出國
    ，又本件似係初犯，前往廈門市之目的僅係遊玩，並無其他違法行為，復於返航
    途中，在金門尚義外海○．二海浬處發生火燒船事故，經金門海巡隊前往救回，
    衡情尚非全無可以憫恕之處，上訴人逕課以最高額度之罰鍰，亦嫌過重，有違比
    例原則，其處分即有違誤等詞，為其判斷基礎。
五、本院按行政機關為行使法律所授與裁量權，在遵循法律授權目的及範圍之內，必
    須實踐具體個案正義，惟顧及法律適用的一致性，符合平等原則，乃訂定行政裁
    量準則作為下級機關行使裁量權之準據，既能實踐具體個案之正義，又能符合平
    等原則，自非法所不許。內政部九十一年三月十三日台內移字第○九一○○六七
    九一六號令修正發布之裁罰基準表，分別就違反入出國及移民法第五十五條至五
    十九條之不同情節，訂定不同之處罰額度，復就違反同法第五十九條各款不同之
    情形規定不同之裁罰基準，其除作原則性或一般性裁量基準外，另有例外情形之
    裁量基準，與法律授權目的尚無牴觸。且入出國移民法第五十九條既有第一款至
    第五款輕重不同之情節，被上訴人違反該條第一款「入出國未經查驗者」，涉及
    國境入出安全，情節最為嚴重，原處分裁處最高額罰鍰亦僅新台幣一萬元，對於
    人民之影響極其輕微，且為確保國家安全所必要，符合法規授權目的，係依法裁
    量之結果，並無不行使裁量權或裁量不當之違法，核與行政程序法第十條規定，
    尚無不合。況被上訴人之違規情節，在事務本質上並無具體特殊情事，而得據以
    減輕裁罰之正當理由，難謂原處分未斟酌具體個案情形而為裁罰，與比例原則亦
    無違悖。被上訴人主張上訴人僅憑違法採證之自白筆錄，不得作為認定違法入出
    國境之唯一依據云云，不足採取。從而原處分並無違誤，訴願決定予以維持亦無
    不合。原判決以上開裁量基準表，違反裁量義務及法律授權裁量之目的，上訴人
    課以最高額度之罰鍰，有違比例原則等詞，將原處分及訴願決定均予撤銷，疏未
    考量國境入出安全之確保，尚欠允洽。上訴論旨，指摘原判決違誤，求予廢棄，
    為有理由。爰由本院將原判予以廢棄，並駁回被上訴人在原審之起訴。
據上論結，本件上訴為有理由，依行政訴訟法第二百五十六條第一項、第二百六十條
第一項，判決如主文。
中　　華　　民　　國　　九十三　　　年　　　十二　　　月　　　十六　　　日
                    最 高 行 政 法 院  第 三 庭
                                審 判 長 法  官　　　廖　政　雄
                                         法  官　　　林　清　祥
                                         法  官　　　鍾　耀　光
                                         法  官　　　姜　仁　脩
                                         法  官      胡  國  棟
右  正  本  證  明  與  原  本  無  異
　　　　　　　　　　　　　　　　　　　　 法院書記官　張  雅  琴
中　　華　　民　　國　　九十三　　　年　　　十二　　　月　　　十七　　　日
